【裁判字號】    98,聲再,151
【裁判日期】    980602
【裁判案由】    妨害名譽
【裁判全文】
臺灣高等法院刑事裁定                 98年度聲再字第151號
再審聲請人
即受判決人  甲○○
上列聲請人因妨害名譽案件，對於本院98年度上易字第 335號，
中華民國 98年3月31日第二審確定判決（原審案號：臺灣臺北地
方法院97年度易字第2721號，起訴案號：臺灣臺北地方法院檢察
署97年度偵字第15849號），聲請再審，本院裁定如下：
    主  文
再審之聲請駁回。
    理  由
一、聲請意旨略以：
  (一)查原確定判決認定證據三、證據四，即證人乙○○○、岳美
    玲於警詢時之陳述，雖屬於被告以外之人於審判外之言詞陳
    述，惟被告未於原審法院言詞辯論終結前就相關證據無證據
    能力，聲明異議，即視為同意於審判程序作為證據，復經審
    酌陳述作成時之情況，認為適當，而認得作為本件之證據等
    語。惟查，被告於本案第一審準備程序時，即已提出答辯狀
    ，並爭執證人乙○○○、岳美玲之陳述均屬於被告以外之人
    於審判外之言詞陳述，依刑事訴訟法第 159條規定，無證據
    能力，業經第一審將該答辯狀附卷可稽。依同法第 364條之
    規定，被告於第一審關於證據能力所為之爭執，於第二審亦
    仍有其效力。詎原確定判決不察，竟謂被告未於原審法院言
    詞辯論終結前就前相關證據無證據能力，聲明異議，即視為
    同意於審判程序作為證據云云，並進而將證人乙○○○、岳
    美玲之陳述採為認定被告有罪之證據，捨棄被告答辯狀上開
    部分內容不採用，但並未敘明其理由，聲請人自得聲請再審
    。
  (二)又原確定判決認定被告有於 2人僅間隔社區鐵門之距離時，
    再對乙○○○吐口水之事實。惟查，本案第一審勘驗監視錄
    影帶時，均只見被告於走向大門前曾將頭偏向左下方咳嗽，
    而本案偵查時經檢察官勘驗監視錄影帶，亦未見被告於伸手
    開門時有任何朝告訴人或大門吐口水之動作，足見被告於開
    門時並無任何朝告訴人吐口水之動作，更遑論口水還噴濺到
    告訴人之頭部。詎原確定判決不察，漏未審酌上開偵查中及
    第一審之勘驗結果，亦未敘明理由，即認定被告有於 2人僅
    間隔社區鐵門之距離時，再對乙○○○吐口水之事實，顯有
    足以影響於判決之重要證據漏未審酌之情事，聲請人自得聲
    請再審。
  (三)另原確定判決以告訴人及其妻既於當天晚間22時39分52秒出
    現在監視器畫面左方欲進入社區大門，僅因看見被告出現即
    未馬上進入，並於歷經28秒方進入社區大門，依此，則若告
    訴人非忌憚被告上開行為，又焉會在社區大門口停留長達28
    秒而未立即進入乎？顯見證人乙○○○上開所證，尚非子虛
    云云。惟查，本案第一審時曾傳喚證人丙○○、丁○○到庭
    作證，並有審判筆錄在卷可稽，證人丙○○證稱被告要來幫
    我們開門，他開門之後，乙○○○就對他打噴嚏，被告並沒
    有做什麼反應，回頭看一下，擦一擦肩膀就走了等語；證人
    丁○○亦證稱告訴人於被告走出大門後自己在那裡大叫並吐
    口水等語。而上開證人證詞復與第一審勘驗監視錄影器畫面
    之內容相符，足見告訴人之所以會在社區大門口停留長達28
    秒而未立即進入，實係因告訴人自己非但朝被告打噴嚏，復
    又在社區大門大叫並吐口水所致，何來如原確定判決所述因
    忌憚被告行為而在社區大門口停留長達28秒未立即進入，原
    確定判決置第一審證人丁○○、丙○○等人之證詞於不顧，
    復未說明不採之理由，更於無任何證據佐證之情形下，憑空
    認定告訴人係因忌憚被告行為而在社區大門口停留長達28秒
    未立即進入，顯有就足生影響於判決之重要證據漏未審酌之
    情事，聲請人自得聲請再審等語。
二、本院經查：
  (一)按刑事訴訟法第 421條規定，不得上訴於第三審法院之案件
    ，除前條規定外，其經第二審確定之有罪判決，如就足生影
    響於判決之重要證據漏未審酌者，亦得為受判決人之利益，
    聲請再審。所謂「重要證據」，必須該證據已足認定受判決
    人應受無罪、或免訴、或輕於原審所認定之罪名方可，如不
    足以推翻原審所認定罪刑之證據，即非足生影響於原判決之
    重要證據。又所謂「漏未審酌」，乃指第二審判決前已發現
    而提出之證據，未予審酌而言，如證據業經法院依調查之結
    果，本於論理法則、經驗法則，取捨證據後，認定事實，被
    捨棄之證據，亦已於理由內敘明其捨棄之理由者，即非漏未
    審酌，是如僅係對法院證據取捨持相異評價，即不能以此為
    由聲請再審（最高法院89年度台抗字第30號裁定意旨參照）
    。
  (二)次按再審程序係判決確定後，為糾正原確定判決認定事實錯
    誤所設之特別救濟程序，確定判決有刑事訴訟法第 420條至
    第 422條之事由者，始得聲請再審；惟若原確定判決之審理
    違背法令者，即應由最高法院檢察署檢察總長向最高法院依
    非常上訴程序加以救濟，亦即對於確定判決之救濟，應區分
    為事實上之違誤或法律上之違誤，而分別適用再審或非常上
    訴之程序。本件聲請人認原確定判決將證人乙○○○、岳美
    玲之陳述採為認定被告有罪之證據，捨棄被告答辯狀部分內
    容不採用，且未敘明其理由，有違反刑事訴訟法第 159條及
    理由不備等違法云云，均屬原確定判決適用法律不當之問題
    ，揆諸前揭說明，實非再審程序所得加以審究者，自非聲請
    再審之事由，合先敘明。
  (三)又本件聲請人否認有公然污辱之行為，辯稱其於開門時僅係
    曾將頭偏向左邊咳嗽，無任何朝告訴人吐口水之動作，並指
    稱原確定判決未審酌證人丙○○、丁○○之證詞、偵查中及
    第一審就監視錄影帶之勘驗結果云云。惟觀諸原確定判決，
    已審酌證人丙○○、丁○○之證詞、偵查中及第一審監視錄
    影帶之勘驗結果，分別論斷說明謂：1.「雖據證人即當時在
    場之住戶丙○○於原審審理時證稱：那天寸叔叔要來幫我們
    開門，他開門之後，乙○○○就對他打噴嚏，寸叔叔並沒有
    做什麼反應。（你剛才提到甲○○要開門時，你是否都站在
    乙○○○的旁邊？）是。（你有無看到被告對告訴人吐口水
    ？）沒有等語（參見原審97年12月12日審判筆錄第16頁）；
    另證人即當時值班之保全人員丁○○證稱：當日我在車道崗
    哨執勤，崗哨距離門2、3米，當時主委（即被告）要出來，
    乙○○○要進去，我看乙○○○在叫，他太太在拉他。被告
    並未對告訴人做什麼事情等語（參見原審97年12月12日審判
    筆錄第 9頁至第13頁），惟據證人丙○○於原審審理時另證
    稱：當時被告距離我大約4到5公尺等語，再對照監視器所翻
    拍之照片（即偵查卷第35頁），告訴人指稱被告對其吐口水
    時，證人丙○○及被告之間確有大門水泥樑柱所阻隔，且二
    人又距離有4至5公尺遠，證人丙○○理應無法看見被告是否
    確有吐口水之舉動始合常情，所為上述證言自難採信。另證
    人丁○○於檢察官反詰問時亦稱：當時從我的角度因為樑柱
    遮蔽，沒有看到被告的行為，被告出來鐵門伊才看到等語（
    參見原審卷第60頁），顯見證人丁○○所為證言亦無法為有
    利被告之認定。」（見原確定判決第 6頁）；2.「被告如何
    在上開時、地對告訴人乙○○○吐口水，致口水噴濺至乙○○○之頭部，業據告訴人乙○○○於警詢、檢察官訊問及原
    審指述明確，互核一致，另核與證人即岳美玲於檢察官訊問
    時證述情節相符合（參見偵查卷第11頁）。另康和春秋社區
    中控室前設有一監視器，可由該社區內部拍攝該社區大門一
    情，業據證人即該社區保全人員丁○○證述在卷（原審97年
    12月12日審判筆錄第14頁），經檢察官勘驗該監視器錄影光
    碟內容，被告於當日（97年 6月19日）22時39分50秒時告訴
    人與其妻出現在鏡頭上，正欲從外面進入社區鐵門，但是鐵
    門已經關上，其二人在外面等，被告在22時40分，出現在鏡
    頭上，在40分 2秒時吐了第一次口水，頭往左偏，之後出社
    區鐵門與告訴人擦肩而過，告訴人隨即有甩頭動作，本片無
    聲音（參見偵查卷第10頁），核與原審勘驗結果大致相同（
    參見原審卷第44頁），而被告苟無侮辱之犯意，焉會在看見
    告訴人時即任意吐口水乎？此部分已堪作為上開證言之佐證
    。」；3.「據原審勘驗監視器錄影光碟內容以觀，（97年 6
    月19日22時39分52秒）告訴人與其妻出現在監視畫面左方正
    欲進入社區大門；（同日22時39分59秒）被告出現在監視畫
    面之左下方，此時告訴人與其妻正於大門外，尚未進入社區
    ，仍在正對大門外；（同日22時40分 2秒）告訴人與其妻正
    於社區大門外，未進入社區內，仍在正對大門外，被告頭直
    視大門方向後，隨即頭部偏向左下方，朝地面吐一口口水；
    （同日22時40分 4秒）被告朝向大門並開啟大門；（同日22
    時40分 7秒）被告、告訴人及其妻，社區該男子及他女住戶
    等5人集中於大門前；（同日22時40分8秒）告訴人用力將頭
    部往右下朝地面吐了一口口水；（同日22時40分11秒至16秒
    ）告訴人之妻朝告訴人方向，並拉住告訴人做出勸阻之動作
    ，告訴人有低頭動作出現，此時被告已出監視畫面；（同日
    22時40分20秒）由社區住戶該男子及他女住戶開啟大門，告
    訴人與其妻亦隨之進入社區大門內；（同日22時40分37秒至
    46秒）被告出現監視器畫面有吸食香菸的動作，此有勘驗筆
    錄可證（參見原審卷第44頁）。而據證人即告訴人乙○○○
    於原審詰問時證稱：當時我從外面回來，被告也出現在社區
    大門口，我看到被告要出來，我跟我太太講叫她等一下，因
    為他一定會吐口水；被告第一次吐口水時他還沒有開鐵門，
    還在裡面，我們在外面，後來他要開門的時候就面對我吐口
    水等語（參見原審卷第55頁反面），對照前開原審勘驗結果
    ，告訴人及其妻既於當天晚間22時39分52秒即出現在監視畫
    面左方欲進入社區大門，僅因看見被告出現即未馬上進入，
    並於歷經28秒後（即同時40分20秒）方進入社區大門，依此
    ，則若告訴人非忌憚被告上開行為，又焉會在社區大門口停
    留長達28秒鐘而未立即進入乎？顯見證人乙○○○上開所證
    ，尚非子虛；再者，被告於當時直視大門方向後，隨即頭部
    偏向左下方，朝地面吐口水；其後告訴人亦朝地面吐口水，
    之後告訴人之妻朝告訴人方向，並拉住告訴人做出勸阻之動
    作，待告訴人及其妻進入社區大門內後，被告隨即復出現等
    語，已如前開勘驗結果所示，若曰二人在當時並未發生爭執
    ，孰能置信？況被告與告訴人前有多次訟爭，感情本已不睦
    ，此亦有臺北地檢署96年度偵字第1660號、97年度偵字第77
    60號不起訴處分書可稽，被告當有對告訴人為公然侮辱之充
    分動機甚明。」（見原確定判決第4頁至第6頁），足見原確
    定判決對於上揭證人之證詞及監視錄影帶之勘驗結果，要無
    漏未審酌之情事。
  (四)末按，聲請人聲請意旨另指稱依證人丙○○、丁○○之證述
    可知，告訴人之所以會在社區大門口停留長達28秒而未立即
    進入，實係因告訴人自己朝被告打噴嚏，復又在社區大門大
    叫並吐口水所致，而非告訴人忌憚被告之行為云云，惟查，
    證人丙○○係證稱：那天寸叔叔要來幫我們開門，他「開門
    之後」，乙○○○就對他打噴嚏，寸叔叔並沒有做什麼反應
    ，他回頭看一下，擦一擦肩膀就走了等語（參見原審卷第61
    頁反面），而丁○○係證稱：告訴人於被告「走出大門後」
    自己在那裡大叫並吐口水等語（參見原審卷第59頁正反面）
    。由上可知，上開二證人均係證稱告訴人「於開門後」有打
    噴嚏、大叫及吐口水之行為，與告訴人「於開門前」在社區
    大門口停留長達28秒而未立即進入之間，顯然毫無關聯，是
    聲請人聲請意旨執前開理由指摘原確定判決，無非係對原審
    取捨證據之職權行使予以指摘，並針對卷內證據持與原審相
    異之評價，或徒憑己意所為之推論，難認屬於足以影響原判
    決之重要證據漏未審酌，亦與刑事訴訟法第 421條之再審要
    件不合。
三、綜上所述，本件聲請人係就原確定判決已說明之事項及審酌
    取捨之證據再行爭執，與足生影響於判決之重要證據漏未審
    酌之情形尚有未合。聲請人所執聲請再審之理由，核與刑事
    訴訟法第421條之規定不符。從而，本件再審之聲請，為無
    理由，應予駁回。
據上論斷，應依刑事訴訟法第434條第1項裁定如主文。
中    華    民    國    98    年    6     月    2     日
                  刑事第二庭審判長法  官  洪光燦
                                  法  官  林恆吉
                                  法  官  宋明蒼
以上正本證明與原本無異。
不得抗告。
                                  書記官  駱麗君
中    華    民    國    98    年    6     月    2     日


司法院資訊處製作；財團法人民間司法改革基金會備份。
